【裁判字號】    97,金上重更(一),353
【裁判日期】    971212
【裁判案由】    銀行法等
【裁判全文】
臺灣高等法院臺南分院刑事判決
                             97年度金上重更(一)字第353號
上  訴  人  臺灣臺南地方法院檢察署檢察官
被      告  庚○○
選任辯護人  陳文忠律師
            蔡青芬律師
            黃溫信律師
上列上訴人因被告違反銀行法等案件，不服臺灣臺南地方法院95
年度金重訴緝更 (一)字第1號中華民國96年3月8日第一審判決（
起訴案號：臺灣臺南地方法院檢察署83年度營偵字第658、700號
），提起上訴，本院判決如下：
    主  文
原判決撤銷，發回臺灣臺南地方法院。
    理  由
一、本件公訴意旨略以：(一)被告庚○○與其兄弟蔡保宏及余瑞芬
    等3人，共同意圖為自己不法之所有，由蔡保宏掛名明清建
    設股份有限公司（以下簡稱明清公司）名義負責人，余瑞芬
    掛名大路易開發建設有限公司（以下簡稱大路易公司）名義
    負責人，被告庚○○則為2家公司之實際負責人。並於民國
    82年2月間，由被告庚○○出面向己○○、張松平、楊文化
    等多數人詐稱：伊公司在臺南縣白河鎮關子嶺地區開發雷諾
    瓦市第5期（即史特勞斯山莊）、第6期（即柏拉圖村）房屋
    ，已銷售7、8成，若提供資金供其開發，1年即可完工，保
    證獲利百分之四十或百分之二十五以上，使己○○、張松平
    、楊文化等人信以為真而均同意投資，並分別交付新台幣（
    下同）三千萬元、五百萬元、八百萬元予被告庚○○，被告
    庚○○並開具如起訴書附表編號1至6支票共6張給己○○，
    編號14至18支票共5張給張松年，佯作支付屆期償還之本息
    。惟1年期間尚未屆滿，被告庚○○又對己○○詐稱：要繼
    續開發第7期（即第1代之梅園、第2代之法國村）、第8期（
    即大峽谷俱樂部）、第9期（即第1代翠綠城、第2代西班牙
    廣場），需要資金云云，使己○○再陷於錯誤交付七百二十
    萬二千七百五十元給被告庚○○，被告庚○○則仍交付如附
    表編號7至13所示之支票及本票共7張予己○○。詎上揭票據
    屆期，均因拒絕往來未獲兌現，被告庚○○之工程也未繼續
    進行，己○○等人始查知受騙。(二)被告庚○○另基於概括之
    犯意，連續自83年1月間起，以其開發之腦力開發事業有限
    公司，將坐落在臺南縣白河鎮○○段6之47及6之143號土地
    ，興建雷諾瓦森林渡假世界俱樂部7層大樓為詞，對外大肆
    招攬會員購買，每1單位包含土地持分、1個房間30分之1之
    應有部分計價10萬元，會員卡1張計價5萬元，儲存金3萬元
    ，合計18萬元。詎被告庚○○於出售給張坤和等人約530個
    單位，合計收取九千五百四十萬元後，竟未向建管機關申請
    建造執照興建大樓，且將其所收款項全部中飽私囊。因認被
    告庚○○涉犯有刑法第339條第1項之詐欺取財罪及違反銀行
    法第29條第1項、第29條之1之規定，應依修正前銀行法第12
    5條第1項處以收受存款罪嫌等語。
二、原審判決意旨略以：
  (一)除前開於80年9月15日所刊登之報紙廣告及其後陸續所製作
    之廣告宣傳內容（中華日報80年9月15日第17、24版之「臺
    灣第1座『１００億森林溫泉國家』建國藍圖」報紙全面廣
    告、「腦力開發關係企業」所印製之「臺灣第1座『家庭渡
    假新樂園』雷諾瓦森林渡假世界俱樂部」之宣傳廣告），業
    已包括「雷諾瓦建國計畫ＮＯ. １至ＮＯ. １７」之建設，
    而已經涵蓋上開檢察官起訴之雷諾瓦市第5、6、7、8、9期
    及雷諾瓦森林渡假世界俱樂部之大部分範圍等情，堪認被告
    庚○○不論係興建雷諾瓦市第5、6、7、8、9期房屋抑或興
    建雷諾瓦森林渡假世界俱樂部，均係於本案檢察官所起訴之
    前開公訴意旨欄(一)、(二)之時間點前即81年以前所為之整體規
    劃外，且由上開被告以腦力開發公司名義委託天開規劃設計
    顧問有限公司於81年7月所製作之「關子嶺雷諾瓦森林休閒
    世界開發計畫服務建議書」之文件內容觀之，該等計畫內容
    所包括旅館、遊樂區、休閒農場、度假中心、俱樂部及住宅
    等各相關開發計畫，亦已包括「雷諾瓦市第5、6、7、8、9
    期」之房屋建設及「雷諾瓦森林渡假世界俱樂部」之俱樂部
    建設等項目，佐以被告庚○○所陸續製作之各該廣告宣傳資
    料及休閒設施說明書，顯見被告庚○○於81年以前策劃完成
    上開「雷諾瓦市第5、6、7、8、9期」及「雷諾瓦森林渡假
    世界俱樂部」之建設計畫後，即依計畫內容逐一向被害人遂
    行前開公訴意旨欄(一)、(二)之招攬投資及銷售建案等行為，因
    此足認被告庚○○以興建雷諾瓦市第5、6、7、8、9期房屋
    為由及以興建雷諾瓦森林渡假世界俱樂部為由，對上開公訴
    意旨欄(一)、(二)所示之被害人等施以詐術，以詐取其等之投資
    、購屋及入會等款項，應均自始包括於1個預定之犯罪計劃
    ，而係基於1個概括之犯意而為。
  (二)又被告庚○○就上開公訴意旨(一)部份之被害人收款之時間，
    在82年2月間，而向前揭公訴意旨(二)部分之被害人收款之時
    間則係始於83年元月間，因2者時間相距將近1年，而使被告
    上開2行為之犯罪間客觀上似難認屬緊接之情狀。然查，前
    案即本院83年度上易字第1525號案件，該案判決所認定被告
    庚○○向龍騰公司所為之詐欺犯行之時間，係在上開公訴意
    旨欄(一)、(二)間之犯罪期間內，即82年5月，是倘若被告庚○○為上開3詐欺犯行係出於同1概括之犯意，即不能僅以上開
    公訴意旨欄(一)、(二)之犯行間因有將近1年之時間上之差距，
    而謂上開公訴意旨欄(一)、(二)被告庚○○所為之詐欺犯行，難
    以成立連續犯之關係。且另參以本案檢察官移送併辦之被告
    庚○○其他所涉之詐欺案件之犯罪事實時點，其中原臺灣臺
    南地方法院檢察署84年度偵字第5465號案件偵辦之被告庚○○以明禧建設事業有限公司之名義，開票向被害人丁○○購
    買混凝土之犯罪事實，被害人丁○○指述被告庚○○詐欺犯
    行之犯罪時間，係在81年4、5月間至82年8、9月間；原同署
    84年度偵字第8029號案件偵辦之被告庚○○利用公司員工以
    人頭公司支票，開票向被害人丙○○借款之犯罪事實，被害
    人丙○○指述被告庚○○詐欺犯行之犯罪時間，係在82年6
    月26日；原同署93年度偵緝字第820號案件偵辦之被告庚○○向被害人戊○○詐取款項之犯罪事實，被害人戊○○指述
    被告庚○○詐欺犯行之犯罪時間，係在82年10月間；原同署
    84年度偵字第2570號案件偵辦之被告庚○○向被害人壬○○
    詐取款項之犯罪事實，被害人壬○○指述被告庚○○詐欺犯
    行之犯罪時間，係在82年9月間；原同署84年度偵字第5356
    號案件偵辦之被告庚○○向被害人辛○○詐取款項之犯罪事
    實，被害人辛○○指述被告庚○○詐欺取財之犯罪時間，係
    在82年2月15日間（前開案件，目前該署均另以95年度偵字
    第5238至5251號等案號移送原審併辦）。故倘若前揭檢察官
    移送併辦之被告庚○○所涉之其他詐欺行為均成立犯罪，則
    更可認定被告庚○○在上開公訴意旨欄(一)、(二)所認定之犯罪
    時點間，因已有多次犯罪時間相緊接之詐欺行為，而使上開
    公訴意旨欄(一)、(二)所認定之詐欺行為與其他詐欺行為間，相
    連結成犯罪時間緊接之犯罪行為，益徵不能僅因上開公訴意
    旨欄(一)、(二)所指述之被告庚○○之詐欺犯行間差距近1年，
    而認為公訴意旨欄(一)、(二)之犯行非屬犯罪時間緊接之裁判上
    1罪之連續犯。
  (三)再者，前揭公訴意旨欄(一)部分之犯罪事實，檢察官起訴書係
    訴稱：被告庚○○以向被害人己○○、張松平及楊文化等人
    佯稱伊公司在臺南縣白河鎮關子嶺地區開發雷諾瓦市第5、6
    、7、8等期建設，若被害人投資則可保證獲利為手段，然被
    告庚○○陸續向被害人詐騙投資資金後，工程卻未繼續進行
    等情；而公訴意旨欄(二)部分之犯罪事實，檢察官起訴書則訴
    稱被告庚○○佯以興建雷諾瓦森林渡假世界俱樂部7層大樓
    為手段，對外大肆招攬會員購買，然被告庚○○向被害人等
    收取款項後，竟未向建管機關申請建築執照興建大樓。而詳
    析上開公訴意旨欄(二)部分之犯罪事實，應係分指被告庚○○
    興建「雷諾瓦森林渡假世界俱樂部」及另供俱樂部會員居住
    「7層大樓」2部分而言，而前揭「7層大樓」係指前揭公訴
    意旨欄(一)部分事實之雷諾瓦市第8期即大峽谷俱樂部房屋，
    此經被告庚○○供述甚詳，並有被害人之指訴在卷可稽。是
    由上開公訴意旨欄(一)、(二)所指：被告庚○○犯罪手法所使用
    之標的，彼此間既有重疊；復參以上開公訴意旨欄(一)、(二)所
    指訴被告庚○○所為詐欺行為之犯罪事實，又均係被告庚○○成立公司佯以開發臺南縣關子嶺地區之開發案為由，分別
    向被害人等詐取投資或購買建案之款項。故上開公訴意旨欄
    (一)、(二)所載被告庚○○施以詐術之犯罪行為，堪認應屬犯罪
    手法相同之詐欺行為。
  (四)基上，上開公訴意旨欄(一)所訴稱之被告庚○○以興建雷諾瓦
    市第5期（即史特勞斯山莊）、第6期（即柏拉圖村）、第7
    期（即第1代之梅園、第2代之法國村）、第8期（即大峽谷
    俱樂部）、第9期（即第1代翠綠城、第2代西班牙廣場）建
    設，詐欺被害人己○○、張松平、楊文化等人之犯行部分；
    以及上開公訴意旨欄(二)所訴稱之被告庚○○以興建雷諾瓦森
    林渡假世界俱樂部7層大樓為由，對外招詐欺會員購買該俱
    樂部單位（包含土地持分、房間應有部分、會員卡及儲存金
    ，）部分，應為被告庚○○自始包括於1個預定之犯罪計劃
    ，而係基於1個概括之犯意而為之。雖公訴人就上開公訴意
    旨欄(一)、(二)2犯行間認為係屬數罪，但並無拘束法院之效力
    ，是上開公訴意旨欄(一)、(二)應論以連續犯，而非公訴意旨所
    稱之數罪為由，而認本件被告庚○○被訴違反銀行法等案件
    （以下簡稱本案），與本院83年度上易字第1525號案件（以
    下簡稱前案），有修正前刑法連續犯及牽連犯之裁判上1罪
    關係，而上開本院83年度上易字第1525號判決業已依詐欺取
    財罪，判處被告庚○○有期徒刑6月確定，認被告庚○○被
    訴之
    本件犯行自為前揭確定判決既判力所及，乃不經言詞辯論為
    免訴判決之諭知。
三、本院經查：
  (一)按連續犯之所謂出於概括犯意，必須其多次犯罪行為自始均
    在1個預定犯罪計劃以內，出於主觀上始終同1犯意之進行，
    若中途另有新犯意發生，縱所犯為同1罪名，究非連續其初
    發的意思，即不能成立連續犯，有最高法院70年台上字第62
    96號判例足參。因而是否連續犯自應審究被告之多次犯意是
    否「自始均在1個預定犯罪計劃以內，出於主觀上始終同1犯
    意之進行」，否則即不能貿然認為連續犯，而依裁判上1 罪
    處斷。
  (二)關於投資詐欺部分：
  1.原審認被告庚○○就與此開發案有關之詐欺行為，被告庚○○均自始出於1個預定之犯罪計畫，基於1個概括犯意，即被
    告庚○○興建雷諾瓦市第第5、6、7、8、9期房屋或興建雷
    諾瓦森林渡假世界俱樂部，均係於81、82年以前所策劃，並
    以被告庚○○在81、82年間印製「臺灣第1座『家庭渡假新
    樂園』雷諾瓦森林渡假世界俱樂部」之廣告及其後陸續所製
    作之廣告宣傳內容暨「關子嶺雷諾瓦森林休閒世界開發計畫
    服務建議書」等為據，認上開廣告內容業已超越檢察官起訴
    範圍內之第1至17期房屋云云。
  2.然上開廣告等，充其量僅能認定被告庚○○於推此開發案時
    ，以廣告等提出願景，吸引買氣而已，係屬其企業營運之計
    劃，該企劃日後是否果能實現，係實現1部或全部，原屬不
    確定狀態，自與犯罪計劃尚屬有間。是被告庚○○事後每次
    分批推展企劃中，如有因經營不善、資金短絀，不甘損失而
    起意詐欺前來投資之人或起意詐騙被害人繳費入會，應分別
    以觀，要難以其最初企業營運計劃所提之廣告文宣，即遽斷
    被告自始即以1個概括犯意而詐欺。又概括故意，有關其犯
    罪目的手法侵害方式原須特定，從而，被告如原以銷售建案
    取得價金為手法，嗣因建案資金不足改以招攬投資建案，則
    該2詐騙手法客觀不同，是否可認自始出於1個預定犯罪計劃
    內，尚非無疑。
  3.又本院83年度上易字第1525號確定判決所認定被告詐欺之事
    實為：被告庚○○於80年12月21日（原審判決書第3頁誤載
    為判決日期為83年12月14日）向被害人蔡來興偽稱：「臺南
    縣白河鎮○○段136之5、137之28、138之5等地號土地，欲
    興建雷諾瓦梅園別墅」云云，致蔡來興不疑有詐，而訂購編
    號702號別墅1棟，總價為八百九十九萬元，訂立有雷諾瓦梅
    園土地預定買賣契約書，支付價金一百五十萬元，詎被告庚○○未依約動工興建，亦未申請建造執照。其認定被告庚○○有罪理由則為：被告庚○○既未申請建造執照無法開工，
    即推出房屋出售，並向被害人蔡來興收取價金，顯有不法所
    有之詐欺犯行甚明，被告庚○○所辯雷諾瓦梅園因建築執照
    尚未申請核准故遲未開工云云，不足採信。而本件被告庚○○被訴犯罪事實則為：被告庚○○於82年2月間，以開發雷
    諾瓦市第5期、第6期房屋，已銷售7、8成，若提供資金供其
    開發，1年即可完工，保證獲利百分之四十或二十五以上，
    使被害人己○○、張松平、楊文化等人信以為真均同意投資
    ，並分別交付三千萬元、五百萬元、八百萬元予被告庚○○
    ，被告庚○○並開具如起訴書附表編號1至6支票共6張給己○○，編號14至18支票共5張給張松年，佯作支付屆期償還
    之本息。惟1年期間尚未屆滿，被告庚○○又對己○○詐稱
    ：要繼續開發第7期（即第1代之梅園、第2代之法國村）、
    第8期（即大峽谷俱樂部）、第9期（即第1代翠綠城、第2代
    西班牙廣場），需要資金云云，使己○○再陷於錯誤交付七
    百二十萬二千七百五十元給被告庚○○，被告庚○○則仍交
    付如附表編號7至13所示之支票及本票共7張予己○○。詎上
    揭票據屆期，均因拒絕往來未獲兌現，被告庚○○之工程也
    未繼續進行，己○○等人始查知受騙等情。
  4.觀諸前揭確定判決，被告庚○○係興建雷諾瓦梅園別墅住宅
    計畫用以銷售建案出售房屋收取價金，而併案部份之被害人
    甲○○、乙○○，亦分別於80年間、同年12月23日，向被告
    庚○○預購房屋4間或史特勞斯山莊編號3樓19號房地而繳交
    價金1部或全部，堪認被告庚○○最初企業營運計劃係以銷
    售建案而收取價金。核與被告庚○○本件係詐騙被害人己○○欲繼續開發第7至9期，需要資金興建房屋，方起意招攬己○○投資建屋，兩者目的、手法明顯不同，是否即可認被告
    庚○○自始出於同1概括犯意所為之連續詐騙行為，亦有疑
    義。再者，前開確定判決之犯罪時間，蔡來興部分為80年12
    月，而本件己○○、張松年、楊文化3人部分，則為82年2月
    ，兩案犯罪時間差距達1年3月之久，已無接密關係；復佐以
    兩案詐欺手法不同，可否足認兩者自始出於概括犯意，亦有
    研求之餘地。參以後案即本件其中部分之土地，為關子嶺段
    137之21（第5期）、151、151之1、之3、之27、之28、之29
    等地號土地（第6期），亦明顯與前揭確定判決之土地地號
    有別。且就本件被害人己○○、張松平、楊文化部分而言，
    被告庚○○與己○○等人簽約時，被告庚○○已興建至第2
    層，方詐騙己○○等人投資，此有己○○、張松年與被告庚○○所訂立之契約附卷可稽（參見臺灣臺南地方法院檢察署
    83年度營偵字第658號卷第21、59頁），與前開確定判決，
    被告庚○○尚未取得建造執照，而與被害人訂約買賣別墅並
    收取價金之情節，亦不相同，是否足認兩案是基於同1概括
    犯意，即有疑義。
  5.原審雖以本件投資詐欺犯行時間，介於前開確定判決所肯認
    犯罪事實之間，且參酌併案被害人丁○○（受害時間：81年
    4、5月至82年8、9月間。）、被害人丙○○（受害時間：82
    年6月26日）、被害人戊○○（受害時間：82年10月）、被
    害人壬○○（受害時間：82年9月）、被害人辛○○（受害
    時間：82年2月15日）等法益遭侵害時間，更可認定被告庚○○在上開公訴意旨欄(一)、(二)所認定之犯罪時點間，因已有
    多次犯罪時間相緊接之詐欺行為云云。然查，本件招攬投資
    詐欺手法，與前開確定判決銷售建案，是否足認同1概括犯
    意範圍，尚有疑義，前已敘明尚無從逕視為連續犯之數行為
    時間。又併案被害人丁○○、壬○○部份，均屬民事紛爭，
    非刑事罰範圍，亦有本院87年度上易字第2451號判決可參。
    至而併案被害人丙○○、戊○○部份，觀諸渠等被詐害之時
    間乃在82年6月或10月間，與起訴事實(一)同屬被告庚○○需
    用資金時期，安資金用途將影響被告庚○○故意之判斷，此
    部分未見原審判決說明，則被告庚○○對其借款詐欺是否因
    需資金另行起意，實有疑義，因而原審認前開確定判決及
    本件併案犯行等犯罪時間，與本件犯罪時間係相緊接，同有
    違誤。
  (三)關於招攬會員部分：
  1.原審認公訴意旨欄(二)部分之犯罪事實，應係分指被告庚○○
    興建「雷諾瓦森林渡假世界俱樂部」及另供俱樂部會員居住
    「7層大樓」2部分，而前揭「7層大樓」係指前揭公訴意旨
    欄(一)部分事實之雷諾瓦市第8期即大峽谷俱樂部房屋，則由
    上開公訴意旨欄(一)、(二)所指被告庚○○犯罪手法所使用之標
    的，彼此間既有重疊，認應屬犯罪手法相同之詐欺行為，係
    基於1個概括之犯意而為云云。但查：
  本件被告庚○○及共犯蔡保宏在82年底83年初，因經營不善
    ，資金短絀而告停工，在無力支付應付帳款，陷於困境時，
    不甘損失，方起意對外招募會員，此部分之被害人張坤和等
    人，均係在83年以後，方被招攬繳納入會款項，並無在80年
    至82年間入會之被害人，與前揭被告庚○○詐騙蔡來興購買
    別墅之時間係80年12月間，至少相差2年，2者時間之間隔甚
    遠，顯難認係基於概括犯意之連續犯，而與前述本院83年度
    上易字第1525號確定判決所認定事實之犯意，應屬有別（參
    見本院87年度上易字第241號另案被告蔡保宏確定判決）。
    是以，本件攬會員部份，被告庚○○顯係另行起意，並非事
    前自始即特定之概括犯意，應可確定。
  又公訴意旨欄(一)以招攬投資犯罪手法，與前述確定判決以銷
    售建案收取價金之詐騙手法不同，兩者是否出於同1概括故
    意，亦有疑義，詳如前述。又原審認公訴意旨欄(二)就第8期
    即大峽谷俱樂部房屋與公訴意旨欄(一)有重疊，即公訴意旨欄
    (二)為(一)之部分乙節。然查，公訴意旨欄(一)部分既與確定判決
    銷案建案取得價金，非屬相同詐騙手法，則公訴意旨欄(二)部
    分，亦應非屬相同詐騙手法甚明。乃原審誤認銷售建案取得
    價金與因建案資金不足招攬投資案，均屬同1概括犯意之相
    同詐騙手法云云，亦有未洽。
  (四)又如行為人之取得款項，自始係基於不法原因如詐欺行為時
    ，因其並無「返還或給付相當或高於本金」之意思，縱有給
    付利息之約定，亦僅為詐欺取財之方法而已，即非所謂之「
    收受存款」，應逕以詐欺論處，並無成立銀行法第125條第1
    項結果犯罪之餘地。乃原審判決1方面認定被告蔡保宏取得
    款項出於詐欺方法，1方面又認被告庚○○構成刑法第339條
    及銀行法第125條第1項之罪，其適用法律，同有違誤。故原
    審判決認定被告庚○○之取得款項，係出於詐欺之不法原因
    ，又以被告庚○○向不特定人收受存款、吸收資金，其取得
    款項係出於合法方法，而認被告庚○○應構成刑法第339條
    之詐欺取財罪及銀行法第125條第1項之罪，並均為前案確定
    判決之詐欺罪效力所及，亦有矛盾。
四、綜上所述，被告庚○○本件犯罪行為，核與本院83年度上易
    字第1525號確定判決之詐騙手法有別，且犯罪時間亦非密接
    （差距至少1、2年之久），可否即認兩案有裁判上1罪之連
    續犯關係，顯有疑義，尚有研求餘地。從而，原審誤認被告
    庚○○本件行為與上開確定判決前案之詐欺行為為連續數行
    為，論以連續犯，而為免訴之諭知，自有不當之處。檢察官
    上訴意旨指摘及此，為有理由，自應由本院不經言詞辯論，
    將原判決撤銷，並為審級利益，發回另由原審為適法之判決
    。
五、據上論斷，應依刑事訴訟法第369條第1項但書、第372條，
    判決如主文。
中    華    民    國    97    年    12    月    12    日
                  刑事第二庭    審判長法  官  葉居正
                                      法  官  吳勇輝
                                      法  官  郭千黛
以上正本證明與原本無異。
如不服本判決，應於收受本判決後十日內向本院提出上訴書狀。
其未敘述上訴理由者並得於提起上訴後十日內向本院補提理由書
狀（均須按他造當事人之人數附繕本）「切勿逕送上級法院」。
                                      書記官  尤乃玉
中    華    民    國    97    年    12    月    12    日


司法院資訊處製作；財團法人民間司法改革基金會備份。
